臺灣高等法院臺南分院民事判決　　　 94年度保險上易字第6號
上　訴　人　乙○○
訴訟代理人　楊偉聖　律師
被 上 訴人　國華人壽保險股份有限公司
法定代理人　丙○○
訴訟代理人　丁○○
　　　　　　戊○○
上列當事人間請求給付保險金事件，上訴人對於中華民國94年6
月8日台灣台南地方法院93年度保險字第26號第一審判決提起上
訴，本院於94年10月18日言詞辯論終結，茲判決如下：
    主  文
原判決關於駁回後開第二項部分之訴暨訴訟費用之裁判均廢棄。
上開廢棄部分，被上訴人應給付上訴人新台幣貳拾柒萬元。
其餘上訴駁回。
第一審、第二審訴訟費用由被上訴人負擔百分之三十二，餘由上
訴人負擔。
    事  實
甲、上訴人方面：
一、聲明：(一)原判決廢棄。(二)被上訴人應給付上訴人新台幣（下
    同）八十四萬六千元，及自起訴狀繕本送達翌日起至清償日
    止，按年利率百分之五計算之利息。(三)第一、二審訴訟費用
    由上訴人負擔。
二、陳述：除與原判決記載相同者，茲引用之外，補稱：
　(一)訴外人甲○○醫師沒有明確告知被保險人罹患子宮頸原位癌
　  ，未向被保險人說明抹片檢查結果，以免引起被保險人恐慌
    ，上訴人及被保險人不知投保前之檢查結果。且被保險人投
    保前有同意被上訴人去調閱病歷資料。
　(二)上訴人就本件不爭執之事項整理如下：
　1.上訴人以其母許王欠為被保險人，於民國（下同）91年4月
　  21日向被上訴人投保「溫馨防癌終身健康保險」二單位。
　2.被保險人於93年1月13日因輸尿管癌併發尿道感染、敗血症
　  去世。
　3.本件保險為無體檢，上訴人及被保險人於要保書上特別聲明
　  ，同意被上訴人得於同意承保前查閱要保人及被保險人相關
    之醫療紀錄、病歷及投保紀錄。
  4.被保險人許王欠在保險契約成立前，曾於89年8月31日、89
    年9月6日、90年1月15日、90年1月19日在甲○○婦產科作子
    宮頸抹片、切片檢查。
  5.被保險人於系爭保約成立後，曾於91年6月1日、91年6月7日
    、91年9月18日及92年5月7日在甲○○婦產科作子宮頸抹片
    、切片檢查。
　6.被保險人92年9月30日因輸尿管癌在台南市郭綜合醫院醫療
　  時，所作子宮頸抹片檢查無子宮頸原位癌。
三、證據：援用第一審所提證據，並聲請本院傳訊證人甲○○出
    庭，及向行政院衛生署函查相關資料。。
乙、被上訴人方面：
一、聲明：(一)上訴駁回。(二)第二審訴訟費用由上訴人負擔。
二、陳述：除與原判決記載相同者，茲引用之外，補稱：
　　原位癌是初期的癌症，而且原位癌在其公司系爭保險商品裡
　  面是被視為癌症。
三、證據：援用第一審所提證據。
丙、本院依上訴人聲請，向行政院衛生署國民健康局函查相關資
    料，並傳訊證人甲○○到庭。
    理  由
一、上訴人於原審起訴主張：上訴人於91年4月2日受被上訴人台
    南分公司業務員陳鳳儀招攬，以其母許王欠為被保險人，自
    為受益人，向被上訴人投保「溫馨防癌終身健康保險」，附
    加平安保險附約，主約部分約定購買二單位，繳費期間十五
    年，約定繳費期間內被保險人因癌症身故給付二十萬元，初
    次罹患癌症給付二十萬元，癌症住院醫療給付每日二千元，
    癌症特別看護給付，自每次住院第七日起，每日給付一千元
    ，癌症手術醫療費用每次四萬元，癌症出院後療養給付，每
    日給付一千元，有保險單足憑。嗣被保險人於93年1月13日
    因輸尿管癌併發尿道感染、敗血症死亡，上訴人依保險契約
    請求被上訴人為保險給付，詎被上訴人竟拒絕給付，上訴人
    爰依保險契約約定提起本訴，請求被上訴人應給付上訴人八
    十四萬六千元（其中初次罹患癌症給付二十萬元、癌症身故
    給付二十萬元、癌症手術醫療費用四萬元、住院醫療給付二
    十五萬六千元、特別看護給付十萬零五千元、出院療養給付
    四萬五千元。）及其法定遲延利息等語（原審判決上訴人全
    部敗訴）。
二、被上訴人則以：原位癌是初期的癌症，而且原位癌在其公司
　　系爭保險商品裡面是被視為癌症的，上訴人於投保時，就伊
  　之書面詢問，竟隱匿其事實而未為告知，違反誠實告知義務
    ，伊自得解除契約云云，資為抗辯。
三、上訴人主張：上訴人於91年4月2日以其母許王欠為被保險人
    ，上訴人為受益人，向被上訴人投保「溫馨防癌終身健康保
    險」二個單位，附加平安保險附約，約定繳費期間內被保險
    人因癌症身故給付二十萬元，初次罹患癌症給付（以一次為
    限）二十萬元，癌症住院醫療給付每日二千元，癌症特別看
    護給付，自每次住院第七日（含）起每日給付一千元，癌症
    手術醫療費用每次（無次數限制）四萬元，癌症出院後療養
    給付，每日（無日數限制）給付一千元。被保險人於92年7
    月間經診斷罹患右側輸尿管癌，於同年7月28日在奇美醫院
    住院，翌日切除腎臟，同年8月6日出院，嗣陸續又在奇美醫
    院、郭綜合醫院、成大醫院住院。嗣被保險人許王欠因輸尿
    管癌併發尿道感染、敗血症，於93年1月13日死亡；及被上
    訴人主張其已於被保險人死亡前之92年12月12日，以上訴人
    有違背保險法第六十四條之情事，依上開保險契約條款第七
    條之約定，解除契約，該解除契約通知並於翌日送達上訴人
    之事實，有上訴人提出之保險單及溫馨防癌終身健康保險要
    保書、死亡證明書等各乙份及診斷證明書四份，被上訴人提
    出之存證信函乙份（以上均影本）附卷可稽（原審卷第9頁
    至第17頁、第31頁），復為兩造所不爭，堪信真實。
四、本案首應審究者，厥在於被保險人於投保時是否已經確定罹
    患「子宮頸原位癌」部分：
  (一)證人即負責檢驗被保險人子宮頸抹片檢體之病理科專業醫師
    張維基於94年3月7日於原審到庭證稱：「（關於被保險人於
    89年8月31日經何婦產科診所採取之子宮頸抹片檢體檢查報
    告）該抹片品質良好，診斷結果是10，"carcinoma in situ
    "就是原位癌的意思，HIGH -GRADE SQUAMOUS INTRAEPITHEL
    IAL LESION這是指高度危險的鱗狀上皮內病灶，但還不能確
    定是惡性的，因為子宮頸抹片只是作篩檢，要確定必須要切
    片檢查。在第31項的第款我的建議是要做陰道鏡檢查以及
    病理切片檢查，是提供給送來檢體的醫療機構作參考的。該
    檢查單上面右側蓋有追蹤病例的字樣，表示這個抹片的結果
    是屬於一個異常的發現。」；「（關於被保險人之89年9月6
    日「病理組織檢查報告《切片檢查》」）DIAGNOSIS就是診
    斷，子宮、子宮頸、薄體切片，切片檢查我們看到的就是癌
    前期的變化，還不到原位癌的程度。我的建議就是說進一步
    的處理還有追蹤，臨床上的處理大概是作大一點的處理，或
    是把它電燒掉，也有醫師的處理是把它放著，等半年再追蹤
    一次。」、「Mild dysplasia的字義即是輕度的異常增生。
    」；「（關於被保險人於90年1月15日經何婦產科診所採取
    之子宮頸抹片檢體檢查報告）該抹片品質良好，診斷為16，
    這是一個不確定的診斷，我懷疑他有前面8、9、10這三項的
    情形，8、9、10項的情形是比較確定的，這檢查單上7、8、
    9、10這幾項是依照程度來區分得，7是最輕微的，8是比較
    嚴重一點，依此類推。原位癌我們也認為是癌前期的變化，
    它還沒有開始往下面的組織侵犯，依據醫學的專業書籍上的
    統計，從原位癌到變成侵犯性的癌，平均是七年，有的快，
    有的慢，也有的根本不會變化。第16項的意思也就是說我覺
    得它跟前面的8、9、10項情形很像。我的建議還是作陰道鏡
    檢查以及切片檢查。」；「（問：Ｃarcinoma in situ醫學
    上的分類是否為癌症期間的第零期癌？）有人這麼說，這要
    看診斷的系統，不同的系統有不同的說法。我們這個檢查單
    是衛生署提供的，包含了三種系統，綜合起來用選項。」；
    「（問：抹片檢查是否算是細胞病理檢查的方法之一？）是
    的。」；「（89年8月31日carcinoma in situ的檢查結果在
    顯微鏡下是否確定有發現carcinoma的細胞變化？）是的，
    但是抹片並不作為治療的依據，還要切片的證實。」；「（
    問：病理切片的檢查結果是否會因為採樣的位置而有不一樣
    的結果？）會的。」；「（問：在你的專業判斷下，作婦女
    子宮頸癌最終的診斷是以抹片或切片為準？）治療是要依據
    切片的診斷，而不是抹片的診斷，抹片只是篩檢。」；「（
    關於91年9月18日抹片檢查單之檢查結果如何？）這個的品
    質良好，檢查結果是２，這只是發炎反應性的變化，是屬於
    陰性的報告」；「（關於92年5月7日之檢查單檢查結果如何
    ？）這也是屬於陰性的報告，這是屬於老年人停經後的變化
    ，也可以說是屬於正常的」；「（提示93年6月9日何婦產科
    診斷證明書予證人）是否同意該診斷證明書的記載？關於其
    中『經過本院兩次切片及三次抹片檢查以後即確定此患者並
    無子宮頸原位癌之診斷』這句話我保留，因為依據我們的判
    斷，並不確定患者是否有罹患子宮頸原位癌。」（原審卷第
    112頁至第118頁）。
  (二)綜據上開證人之證述及卷附被保險人之89年8月31日、90年1
    月15日「子宮頸抹片檢查單」、89年9月6日「病理組織檢查
    報告」，可認本件被保險人曾經病理醫師檢驗其89年8月31
    日之檢體發現疑似"carcinoma in situ"（即子宮頸原位癌
    ）之異常情形，而該症狀屬於HIGH -GRADE SQUAMOUS INTRA
    EPITHELIAL LESION即指高度危險的鱗狀上皮內病灶（但不
    能確定是惡性的），嗣經89年9月6日切片檢查結果，於子宮
    頸發現癌前期的變化，還不到原位癌的程度，再經90年1月1
    5日子宮頸抹片檢查結果，仍被懷疑有前述HIGH-GRADE SQUA
    MOUS INTRAEPITHELIAL LESION之情形，均不足以認定被保
    險人已經確實罹患「子宮頸原位癌」，被上訴人抗辯被保險
    人於投保時已罹患子宮頸原位癌，尚乏依據。
五、次按上訴人於91年4月2日為被保險人投保時，對於保險人的
    書面詢問，有無違反保險法第六十四條第二項應據實告知之
    義務：
  (一)按「訂立契約時，要保人對於保險人之書面詢問，應據實說
    明。要保人故意隱匿，或因過失遺漏，或為不實之說明，足
    以變更或減少保險人對於危險之估計者，保險人得解除契約
    ；其危險發生後亦同」保險法第六十四條第一、二項定有明
    文。又「保險人於接受保險之聲請後，承擔危險之前，自須
    正確了解所承擔危險之情況，故法律課予要保人據實說明之
    義務，以為保險人估計危險之標準。凡經保險人書面詢問之
    事項，要保人故意隱匿，或因過失遺漏，或為不實之說明時
    ，其隱匿、遺漏或不實之說明，足以變更或減少保險人對於
    危險之估計者，保險人即得解除保險契約，此觀保險法第六
    十四條第一項、第二項之規定自明。」最高法院78年度台上
    字第198號判決可資參照。
  (二)茲查上訴人及被保險人於91年4月2日投保時，就被上訴人書
    面之詢問「告知事項」欄中：3.「最近二年內是否曾因接受
    健康檢查有異常情形而被建議接受其他檢查或治療？」之詢
    問，答稱「否」，有上訴人提出之系爭「溫馨防癌終身健康
    保險」（90A）要保書影本在卷可稽（原審卷第11頁反面）
    ，上訴人對此並無爭執，惟依證人即病理科專業醫師張維基
    於原審之上開證言及卷附甲○○醫師出具之93年6月9日診斷
    證明書（原審卷第52頁），以及被保險人嗣於91年6月1日、
    91年9月8日、92年5月7日之子宮頸抹片檢查單、91年6月8日
    病理組織檢查（切片）報告等資料（原審卷第51頁、第75頁
    至第81頁），足證被保險人曾經病理醫師檢驗其89年8月31
    日之檢體發現疑似"carcinoma in situ"（即子宮頸原位癌
    ）異常，而該症狀屬於HIGH -GRADE SQUAMOUS INTRAEPITH
    ELIAL LESION意指高度危險的鱗狀上皮內病灶，嗣經89年9
    月6日切片檢查結果，於子宮頸發現癌前期的變化，雖還不
    到原位癌的程度（屬癌前期的變化），惟再經90年1月15日
    子宮頸抹片檢查結果，仍被懷疑有前述HIGH-GRADE SQUAMOU
    S INTRAEPITHELIAL LESION之情形，亦即被保險人確實曾經
    健康檢查發覺異常，且被建議接受其他檢查及治療（證人張
    維基於原審證述應作進一步處理及追蹤，或作陰道鏡檢查及
    切片檢查，原審卷第114頁），依上事證，上訴人（要保人
    ）及被保險人就保險人書面詢問之事項，顯未盡告知之義務
    ，堪予認定。
  (三)本件保險係屬不須經過身體檢查之人身保險，且保險人已以
    書面詢問，該事項自應認屬重要。且兩造所不爭執之系爭保
    險契約之契約條款第七條亦明定「要保人或被保險人在訂立
    本契約時，對於本公司要保書書面詢問的告知事項應據實說
    明，如有故意隱匿，或因過失遺漏或為不實的說明，足以變
    更或減少本公司對於危險的估計者，本公司得解除契約‧‧
    ‧」（原審卷第11頁反面）。系爭保險契約既屬癌症保險，
    對於已經罹患癌症患者，其危險既已發生，保險人應無可能
    承保。至於對於罹患癌症之高危險群者，因有危險發生之高
    度危險，衡情保險人亦無接受承保之可能，或於事先要求被
    保險人身體健康檢查以資確認是否同意承保。按被保險人於
    投保前既曾經檢查發現異常情形，嗣後並曾多次為進一步之
    檢查，其屬罹患癌症之高危險群，要無置疑，此項健康檢查
    有異常情形而被建議接受其他檢查或治療之事項，自足以變
    更或減少被上訴人對於危險的估計，自屬兩造所約定解除契
    約的原因。
  (四)上訴人辯稱「係經被上訴人於92年12月12日以存證信函通知
    解除契約時，始知被保險人在何婦產科診所作檢查時曾發現
    子宮頸原位癌」云云。然被保險人於89年8月31日曾經在何
    婦產科施行子宮頸抹片檢查、89年9月6日子宮頸切片檢查發
    現異常，嗣於90年1月15日子宮頸抹片檢查、90年1月19日子
    宮頸冷凍治療；91年6月1日子宮頸抹片檢查、91年6月7日子
    宮頸切片檢查；91年9月18日子宮頸切片檢查、92年5月7日
    子宮頸抹片檢查。另於89年9月8日、89年9月17日、89年10
    月11日、89年11月11日、89年12月15日、90年1月22日、90
    年1月30日、90年2月5日、90年2月14日、90年2月21日、90
    年9月12日、91年6月5日、91年9月18日、93年6月9日因子宮
    不適在何婦產科醫院治療，此有被保險人之病歷附卷可證（
    原審卷第72頁至第74頁），是被保險人在投保前上訴人已知
    其子宮頸患有發炎之疾病（93年6月9日何婦產科診斷證明書
    參照），竟對於保險人即被上訴人「最近二年內是否曾因接
    受健康檢查有異常情形而被建議接受其他檢查或治療？」之
    書面即保險契約書之詢問，答稱「否」，顯未盡告知之義務
    ，自足以影響被上訴人對於危險之估計，被上訴人以上訴人
    及被保險人違反據實說明義務，因於92年12月12日以台北北
    門郵局第9676號存證信函通知上訴人解除系爭保險契約，上
    開存證信函業於92年12月13日送達於上訴人（原審言詞辯論
    筆錄誤載為90年12月13日），為上訴人所不爭，應生系爭保
    險契約解除之效力。
  (五)另上訴人聲請本院函查行政院衛生署詢問「輸尿管癌與子宮
    頸原位癌間之關聯」，經該署以94年9月19日國健癌字第094
    0010156號函復「子宮頸原位癌（carcinoma in situ）意指
    癌症細胞侷限於子宮頸基底膜以上，故已轉移之癌症即不歸
    類為原位癌」（本院卷第47頁），輸尿管癌與子宮頸原位癌
    間兩者間應無任何關連，惟被上訴人係以「上訴人違反保險
    契約據實告知義務，影響被上訴人對危險之估計」為解約之
    理由，並非以輸尿管癌與子宮頸原位癌間有無關聯為解約之
    依據，依上開衛生署之函示，不足採為有利上訴人之證據。
六、末按「當事人於言詞辯論時為訴訟標的之捨棄或認諾者，應
    本於其捨棄或認諾為該當事人敗訴之判決。」民事訴訟法第
    三百八十四條定有明文。茲查被上訴人於94年2月21日原審
    言詞辯論時供稱「我們同意給付解約前的金額即二十七萬元
    ，這是包含癌症首次手術費四萬元、住院給付九天一萬八千
    元、初次罹患癌症二十萬元、特別看護三天三千元，療養九
    天九千元」，在上訴人訴訟標的之請求二十七萬元範圍內為
    認諾，此有原審言詞辯論筆錄記載可稽（原審卷第96頁），
    依上說明，本院應本於被上訴人於言詞辯論時，在上訴人請
    求二十七萬元範圍內之認諾，為被上訴人敗訴之判決。
七、綜上所述，本件上訴人依據系爭保險契約請求被上訴人給付
    各項保險金，應以系爭保險契約有效存在為前提，茲系爭保
    險契約既經上訴人依法解除，則上訴人依據保險契約請求被
    上訴人給付各項保險金八十四萬六千元及自起訴狀繕本送達
    翌日起至清償日止，按法定利率計算之遲延利息，於法並無
    理由。惟被上訴人於原審言詞辯論時，在上訴人請求訴訟標
    的二十七萬元範圍內為認諾，本院就此部分，依法應為被上
    訴人敗訴之判決。從而，上訴人請求被上訴人給付二十七萬
    元部分，於法有據。原審駁回上訴人此部分之訴，洵有未洽
    ，上訴意旨指摘原判決該部分不當，求為廢棄改判，係有理
    由，應由本院將原判決該部分廢棄，並改判如主文第二項所
    示。至於原審駁回上訴人其餘之訴部分，核無違誤，此部分
    上訴無理由，應予駁回。
八、本件事証已臻明確，兩造其餘攻擊防禦方法及証据資料，核
    與本件判決結果不生影響，不予一一論述，併予敘明。
結論：本件上訴為一部分有理由，一部分無理由，應依民事訴訟
法第四百五十條、第四百四十九條第一項、第七十九條，判決如
主文。
中　　華　　民　　國　　94　　年　　11　　月　　1 　　日
　　　　　　　　　民事第三庭　　　審判長法　官  陳光秀
　　　　　　　　　　　　　　　　        法　官  徐宏志
　　　　　　　　　　　　　　　　        法　官  曾平杉
上為正本係照原本作成。
不得上訴。
中　　華　　民　　國　　94　　年　　11　　月　　2　　 日
                                        書記官  葉秀珍
                                                   K
